ACORDAO-COMPLETO-2356654

ACÓRDÃO 4987/2019 ATA 23/2019 - SEGUNDA CÂMARA

VISTOS, relatados e discutidos estes autos de tomada de contas especial instaurada pela Fundação Nacional de Saúde (Funasa) , em desfavor do Sr. João Pinheiro dos Santos, ex-prefeito de Jaramataia (AL) , em razão de irregularidades na documentação exigida para a prestação de contas do Convênio nº 1310/2004, celebrado entre a Funasa e a Prefeitura Municipal de Jaramataia (AL) , cujo objeto consistiu na execução de sistema de abastecimento de água do município,
ACORDAM os Ministros do Tribunal de Contas da União, reunidos em Sessão da 2ª Câmara, diante das razões expostas pelo Relator, em:
9.1. considerar revel o Sr. João Pinheiro dos Santos, nos termos do art. 12, § 3º, da Lei nº 8.443/1992;
9.2. julgar irregulares, com fundamento nos artigos 1º, inciso I, 16, inciso III, alíneas "b" e "c", 19, caput, e 23, inciso III, da Lei nº 8.443/1992, as contas da Sr. João Pinheiro dos Santos, condenando-o ao pagamento da quantia de R$ 11.188,77 (onze mil, cento e oitenta e oito reais e setenta e sete centavos) , com a fixação do prazo de quinze dias, a contar da notificação, para comprovar, perante este Tribunal (art. 214, inciso III, alínea "a", do Regimento Interno) , o recolhimento da dívida aos cofres da Fundação Nacional de Saúde, atualizada monetariamente e acrescida de juros de mora, calculados a partir de 14/10/2009 até a data do recolhimento, na forma prevista na legislação em vigor;
9.3. aplicar ao Sr. João Pinheiro dos Santos, com fundamento no art. 19, caput, c/c o art. 57 da Lei nº 8.443/1992, multa no valor de R$ 5.000,00 (cinco mil reais e quinhentos reais) , fixando-lhe o prazo de 15 (quinze) dias, a partir da notificação, para que comprove, perante o Tribunal, nos termos do art. 25 da Lei nº 8.443/92 c/c o art. 214, inciso III, alínea "a" do Regimento Interno do TCU, o recolhimento do referido valor ao Tesouro Nacional, atualizado monetariamente a partir do dia seguinte ao término do prazo ora fixado, até a data do efetivo pagamento, caso a quitação ocorra após o vencimento, na forma da legislação em vigor;
9.4. autorizar, desde já, com fundamento no art. 26 da Lei nº 8.443/92 c/c o art. 217 do Regimento Interno do TCU, o parcelamento das dívidas em até 36 (trinta e seis) parcelas, segundo o interesse do responsável, incidindo sobre cada uma delas, corrigida monetariamente, os correspondentes acréscimos legais, alertando-o de que, no caso de parcelamento, a falta de pagamento de qualquer parcela importará vencimento antecipado do saldo devedor, nos termos do art. 217, § 2°, do RITCU;
9.5. autorizar, desde logo, a cobrança judicial das dívidas, caso não atendidas as notificações, nos termos do art. 28, inciso II, da Lei 8.443/92;
9.6. encaminhar, com fundamento no artigo 16, § 3º, da Lei nº 8.443/92, cópia do inteiro teor desta deliberação à Procuradoria Regional da República no Estado de Alagoas;
9.7. dar ciência deste acórdão, bem como do relatório e do voto que o fundamentam, à Fundação Nacional de Saúde e ao responsável.

Tomada de contas especial em razão de irregularidades na documentação exigida para a prestação de contas do convênio que teve por objeto a execução de sistema de abastecimento de água do município.

Segunda Câmara

Prefeitura Municipal de Jaramataia (AL)

3. Interassada/Responsável:
3.1. Interessada: Fundação Nacional de Saúde
3.2. Responsável: João Pinheiro dos Santos (CPF XXX.545.868-XX)

13.1. Ministros presentes: Ana Arraes (Presidente), Aroldo Cedraz e Raimundo Carreiro (Relator).
13.2. Ministro-Substituto convocado: Marcos Bemquerer Costa.
13.3. Ministro-Substituto presente: André Luís de Carvalho.

ACORDAO-COMPLETO-2416319

Acórdão de Relação 7006/2020 - Segunda Câmara

Acórdão de Relação

RAIMUNDO CARREIRO

Como parte deste Relatório, reproduzo - com fundamento no inciso I do § 3º do art. 1º da Lei nº 8.443/92 - a instrução de mérito elaborada por Auditor Federal de Controle Externo lotado na então Secretaria de Controle Externo no Estado de Alagoas (peça 22) :

"INTRODUÇÃO
Cuidam os autos de tomada de contas especial instaurada pela Fundação Nacional de Saúde - Funasa/ Ministério da Saúde, em desfavor do Sr. João Pinheiro dos Santos, na condição de ex-prefeito, em razão de irregularidades na documentação exigida para a prestação de contas  do Convênio 1310/2004 (Siafi 531473) , celebrado com a Prefeitura Municipal de Jaramataia/AL, que teve por objeto a execução de sistema de abastecimento de água do município, com vigência estipulada para o período de 1/7/2004 a 7/1/2010, consoante Plano de Trabalho à peça 1, p. 15-21.
HISTÓRICO 
Conforme disposto na cláusula quinta do termo do convênio, a avença foi ajustada em R$ 115.360,01, cabendo à Funasa destinar recursos financeiros para a execução de sistema de abastecimento de água, no valor total de R$ 111.887,67 e à Prefeitura Municipal de Jaramataia/AL o valor de R$ 3.472,34, a título de contrapartida (peça 1, p. 175-193) .
Os recursos federais foram repassados em três parcelas, mediante as ordens bancárias, conforme a seguir (peça 3, p. 273) : 
	N. Ordem Bancária
	Valor (R$) 
	Data da OB
	Peça
	Crédito 
	Peça

	20070B906522
	44.755,07
	24/5/2007
	1, p. 233
	29/5/2007
	2, p. 54

	20070B907943
	44.755,07
	12/7/2007
	1, p. 251
	16/7/2007
	2, p. 144

	20090B810063
	22.377,53
	9/10/2009
	2, p. 250
	14/10/2009
	3, p. 76

	TOTAL
	 111.887,67

O acordo vigeu no período de 1/7/2004 a 7/1/2010 (peça 3, p. 272) e tem prazo para a apresentação da prestação de contas até 8/3/2010, conforme do termo de convênio e aditivos (peça 1, p. 207 e 365 e peça 2, p. 4) .
No dia 17/9/2007, o senhor João Pinheiro dos Santos apresentou a prestação de contas parcial (1ª parcela) do convênio (vide peça 2, p. 36-58) . A equipe da Divisão de Engenharia e Saúde Pública - Diesp, em seu Parecer Técnico, mensurou em 30% a execução do objeto pactuado (peça 2, p. 84-86) e solicitou atendimento às pendências indicadas nos relatórios de visitas técnicas 1 e 2 (peça 2, p. 72; 80) para reavaliação da prestação de contas. 
Diante do não atendimento às pendências do convênio (peça 2, p. 92-94; 104) , a equipe do Serviço de Convênios - Secov emitiu o Parecer Financeiro de Não Aprovação 47/2009 (peça 2, p. 108) e não aprovou a prestação de contas parcial. O senhor João Pinheiro dos Santos reapresentou a prestação de contas (peça 2, p. 124-164) , sendo emitido Parecer Técnico da DIESP (peça 2, p. 172-174) , que aprovou em 100 % a execução do objeto, nos termos a seguir:
Obra em fase de conclusão. Vários trechos da adutora foram refeitos, porém a Prefeitura não comunicou à FUNASA das providências adotadas. Até esta data não foi enviada as ARTs de fiscalização e de construção solicitadas várias vezes. É de inteira responsabilidade do Eng. Fiscal as medições e pagamentos de serviços. Como se trata de Parecer Parcial e estando a obra na sua aparência praticamente concluída, as pendências que porventura existirem serão cobradas no Parecer Final.
Notificado pela Funasa (peça 2, p. 182) , em 16/6/2009, o senhor João Pinheiro dos Santos apresentou documentação para conclusão da prestação de contas (peça 2, p. 192-216) . A Funasa emitiu o Parecer Financeiro de Aprovação 71/2009 (peça 2, p. 224) , no qual consignou in verbis:
Em cumprimento ao inciso II, §1º, do Artigo 31 da IN/STN 1/97, submeto à apreciação superior quanto à aprovação da presente Prestação de Contas Parcial no valor de R$ 89.510,07 que corresponde a 100% da 1ª e 2ª parcela dos recursos repassados pela Funasa, com devido registro no Siafi. (grifo nosso) 
Em 22/7/2009, a Prefeitura comunicou à Funasa que concluiu as obras do convênio e solicitou a realização de vistoria (peça 2, p.230) , a saber:
Vimos por intermédio deste informar que a obra de ampliação do sistema de abastecimento de água dos povoados Fazenda Nova, Jangada e Igrejinha referente ao convênio n° 1310/04, foram totalmente concluídas, inclusive feito as instalações dos hidrômetros e rebaixo de alguns trechos da adutora que se encontravam fora do especificado no projeto.  Solicitamos com a máxima urgência possível a presença do técnico deste órgão para o recebimento definitivo da referida obra.
Por meio da Notificação 24/2010, datada de 19/3/2010, foi solicitada ao senhor João Pinheiro dos Santos a apresentação da prestação de contas final do Convênio 1310/2004, cujo prazo havia expirado em 7/1/2010 (peça 2, p. 276-280) . Não tendo havido atendimento, foi solicitada a instauração do processo de tomada de contas (peça 2, p. 284) .	
A Funasa realizou vistoria in loco em 19/5/2010 acerca da aplicação da 1ª e 2ª parcelas e relatou que o objeto do convênio está sendo executado de acordo com o Plano de Trabalho (peça 2, p. 290-300) .
O ex-prefeito João Pinheiro foi notificado para apresentar a prestação de contas final do convênio (peça 2, p. 348-354; 356-360) , a qual foi apresentada em 22/11/2010               (peça 2, p. 362-402; peça 3, p. 1-106) . 
Em 6/12/2010, a Divisão de Engenharia e Saúde Pública - Diesp solicitou ao sr. João Pinheiro dos Santos que encaminhasse a documentação necessária à elaboração do Parecer Técnico Final de Engenharia do Convênio 1310/2004 (peça 3, p. 120) , a saber:
 Atestado emitido pelo CREA informando que o Arquiteto Cleber Campos tem competência para fiscalização de obras de sistemas públicos de abastecimento de água;
 Termo de recebimento definitivo da obra assinado pelo Fiscal da Prefeitura, conforme ART de fiscalização;
 Termo de recebimento da obra pela concessionária - CASAL;
 Explicitar que apenas a localidade de Fazenda Nova foi beneficiada.
Como não houve resposta do ex-prefeito, a Divisão de Engenharia da Funasa emitiu o seguinte despacho, em 29/10/2012 (peça 3, p. 143) :
Até esta data a Prefeitura não enviou os documentos solicitados através do oficio DIESP/AL 450/2010. 
Sem eles, mesmo com o sistema de abastecimento de água em funcionamento, o convênio não pode ser aprovado. 
Portanto, devolvemos os processos (TCE e de Projeto) , ficando no aguardo dos referidos documentos para posterior emissão do Parecer Técnico.  (grifo nosso) 
Do não atendimento ao solicitado e da necessidade de se concluir o referido processo de TCE, em 18/12/2012, foi emitido Parecer Técnico, pelo Engenheiro da Funasa, Sr. Paulo Cardoso, que mensurou em 90% a execução do convênio (peça 3, p. 156-158) . O engenheiro registrou que "apesar dos serviços executados apresentarem adequados ao projetado, só podemos atestar os mesmos após a entrega dos documentos solicitados desde 06.12.2010". O Parecer deixou latente a sua imprecisão, diante da necessidade de uma visita in loco para avaliar o objeto em comento, manifestando-se ainda por não haver descumprimento do Plano de Trabalho.
O Serviço de Convênios da Funasa (Secov) emitiu no dia 17/5/2013 o Parecer Financeiro Conclusivo 38/2013 (peça 3, p. 166-167; 170) , no qual aprovou com ressalva a prestação de contas final por não haver pendência financeira, mas por perdurar a ausência da apresentação de documentos solicitados pela Diesp, in verbis:
De acordo com o Parecer Técnico, as fls. 477 e 478, do Engenheiro Paulo Cardoso, o objeto e o objetivo atingiram em 90% do total previsto e pactuado, recomendando a Aprovação do Objeto a apresentação da documentação informada no Ofício Diesp-AL 450/2010 fls. 471 e uma visita ao local.
Em cumprimento ao inciso II, §1°, do Artigo 31da IN/STN 01/97, informo que a análise da prestação de contas foi procedida com base nos anexos enviados pela Convenente e cópia de parte dos documentos fiscais das despesas. Cabe alertar que não consta no processo, relatório de verificação in loco para subsidiar a análise realizada no período. Ressalta-se que a análise foi procedida observando o Art. 40 da IN/STN/01/97 e Art. 116 da Lei n° 8.112/90.
Diante o exposto por não haver pendência financeira, sugiro a APROVAÇÃO com RESSALVA da Prestação de Contas Final no valor total de R$ 21.326,01, oriundos da FUNASA, R$ 3.356,97 da Contrapartida e R$ 1.051,53 restituído ao erário, com devido registro no SIAFI (grifos nossos) .
O ex-prefeito foi notificado em 28/5/2013 (peça 3, p. 174-176) e, não tendo havido atendimento, foi elaborado o Relatório de TCE (peça 3, p. 196-199) , que apontou como irregularidade motivadora a não apresentação da prestação de contas final. Contudo, os autos foram restituídos para adoção de novas providências (peça 3, p. 202-212) . 
Em atendimento ao Despacho de 2/10/2014, que solicitou a emissão de novo parecer técnico, a Divisão de Engenharia da Funasa emitiu o seguinte despacho, em 17/11/2014, após visita técnica realizada em 5/11/2014 (peça 3, p. 220-221) :
1. O Convênio em questão foi acompanhado na Área Técnica de Engenharia pelo Eng. Paulo Roberto Costa Cardoso, que hoje encontra-se aposentado;
2. Após as Visitas Técnicas de Acompanhamento ao Convênio em questão, o Engo. Paulo elaborou despacho e Parecer Técnico apensados às Fls. 456, e, 476 a 478 do Processo de TCE (datados de 18.12.2012) . No mesmo, o citado Engenheiro evidencia de que apesar da execução física dos serviços se apresentarem adequado ao projetado, somente estes poderão ser atestados após a entrega de dos seguintes documentos: a) Atestado emitido pelo CREA informando que o Arquiteto Cleber Campos tem competência para fiscalização de obras de Sistemas de Abastecimento Público de Água (ART de Fiscalização entregue constante às Fls.306 e 307 do Processo de TCE) ; b) Termo de Recebimento Definitivo da Obra assinado pelo Fiscal da Prefeitura, conforme ART de Fiscalização; c) Termo de Recebimento da Obra pela concessionária-CASAL; d) Explicitar que apenas a localidade de Fazenda Nova foi beneficiada. O mesmo no seu Parecer Técnico mensura um percentual de cerca de 90% de execução, porém somente com a apresentação da documentação acima elencada é que na Área Técnica de Engenharia, poder-se-ia elaborar Parecer Técnico conclusivo de aprovação à execução física do Convênio em questão. 
3. Tendo em vista que não existe nova documentação ou pronunciamento encaminhada pelo Convenente após o último parecer do Eng. Responsável pelo Acompanhamento do Convênio referente à Área Técnica de Engenharia, apesar dos serviços terem sido executados reiteramos o percentual de execução física atribuído pelo mesmo em seu último Parecer porém para a aprovação deste na Área Técnica de Engenharia somente será possível com a documentação listada nos citados despachos e pareceres técnicos elaborados pelo Eng. Paulo Roberto Costa Cardoso. 
4. Outrossim, conforme Visita Técnica realizada em 05.11.2014, foi verificado que o Sistema de Abastecimento de Água de Fazenda Nova já funcionou conforme informações da população local beneficiando aquela população, porém hoje acompanha a intermitência praticada pela Operadora do Sistema, a CASAL para a sede municipal (grifo nosso) .
Os documentos citados no parecer estão enumerados no item 12 desta instrução.
Em 27/11/2014, o Serviço de Convênios da Funasa emitiu o Parecer Financeiro 127/2014 (peça 3, p. 228-230) , que concluiu pela regularidade financeira do convênio. No entanto, diante da não aprovação da meta física pela área técnica, as contas do convênio foram desaprovadas no valor de R$110.836,15, referentes aos recursos repassados e não devolvidos ao Erário. 
Foram expedidas as seguintes notificações para conhecimento da instauração do processo, para a apresentação de informações, justificativas ou defesa e para a cobrança do débito:
	DOCUMENTO
	DATA
	FLS.
	DESTINATÁRIO
	CARGO À ÉPOCA
	RESUMO

	Notificação 24/2010
	19/3/2010
	Peça 2, p. 276-278
	João Pinheiro dos Santos
	Prefeito
	Solicita o envio da prestação de contas final.

	Ofício de Notificação 1/2010
	29/9/2010
	Peça 2, p. 348
	João Pinheiro dos Santos
	Prefeito
	Notifica para alegação de defesa e/ou recolhimento do débito imputado

	Ofício de Notificação 2/2010
	10/11/2010
	Peça 2, p. 356
	João Pinheiro dos Santos
	Prefeito
	Ratifica o Ofício de Notificação 2/2010.

	Ofício Diesp-AL 450/2010
	6/12/2010
	Peça 3, p. 120
	João Pinheiro dos Santos
	Prefeito
	Solicita o envio de documentação referente ao convênio.

	Notificação 1/2013
	28/5/2013
	Peça 3, p. 174
	João Pinheiro dos Santos
	Ex-Prefeito
	Solicita o envio de documentação referente ao convênio.

	Notificação 1/2014
	18/12/2014
	Peça 3, p. 244
	João Pinheiro dos Santos
	Ex-Prefeito
	Para atendimento das pendências constatadas.

Diante do persistente silêncio do prefeito, foi emitido o Relatório Complementar do Tomador de Contas Especial que concluiu que a TCE fora instaurada em razão da omissão no dever de prestar contas, decorrente de irregularidades demonstradas na documentação constante do processo (peça 3, p. 258-266) .
A responsabilidade foi imputada ao ex-prefeito do município de Jaramataia/AL, Sr. João Pinheiro dos Santos, por ter sido o gestor que recebeu e geriu os recursos federais repassados. Vale ressaltar que o responsável em apreço foi prefeito de Jaramataia/AL durante os mandatos de 2005 a 2008 e 2009 a 2012 (vide peça 3, p. 288 e 290) .
O processo de TCE foi enviado à SFCI (peça 3, p. 284) , que emitiu o Relatório e o Certificado de Auditoria 1583/2015, em 12/8/2015, certificando a irregularidade das contas (peça 3, p. 296-300) .
O Ministro de Estado da Saúde atestou ter tomado conhecimento do processo em 29/9/2015 e determinou o envio do processo de TCE ao Tribunal de Contas da União (peça 3, p. 302) .
No âmbito deste Tribunal foi lavrada a instrução preambular à peça 4, na qual se considerou que embora tenham sido constatadas pela Funasa irregularidades documentais e na execução física da objeto, a informação se a Casal assumiu ou não a operação do sistema de abastecimento de água do município de Jaramataia/AL, nos povoados de Jangada, Igrejinha e Fazenda Nova, era fundamental para o julgamento deste processo, pois confirmaria a funcionalidade do objeto do repasse federal e sua adequação técnica.
Foi, então, proposta e autorizada, a realização de diligência à Casal para solicitar que informasse a este Tribunal se assumiu a operação do sistema de abastecimento de água no município de Jaramataia/AL, nos povoados de Jangada, Igrejinha e Fazenda Nova, de acordo com o Projeto aprovado pela Casal, em 17/10/2005, (...) , conforme verificado pela Divisão de Engenharia da Funasa, após visita técnica, emitida em 17/11/2014 (...) . Em caso positivo, solicitou-se o envio de cópia do Termo de recebimento da obra pela concessionária Casal ou declaração correspondente.
Procedida a diligência (peças 6 a 10) , a Casal prestou, em suma, as seguintes informações (peça 11) :
	a) que emitiu laudo de análise técnica de projeto em 17/10/2009, solicitado à época, aprovando a concepção proposta para os referidos povoados;
	b) que emitiu a Declaração de 15/5/2006, pela qual comprometeu-se a receber as obras, caso fossem respeitadas as premissas aprovadas inicialmente pela Companhia, por meio de sua Gerência de Projetos, e adotaria o sistema de rodízio para abastecer àquelas localidades, devido à pouca oferta de água na região;
	c) que diligência realizada pela Área Operacional da CASAL nos referidos povoados, constatou não haver operação efetiva daqueles sistemas pela Companhia, bem como não há registro de ligações domiciliares de água cadastradas em nosso banco de dados de usuários;
	d) que pesquisas realizadas no acervo técnico da Companhia revelou não ter havido oficialização de recebimento das obras destes povoados, bem como emissão de qualquer Termo de Recebimento para Operacionalização expedido pela Companhia;
	e) que à época de execução de obras foram realizados alguns testes hidrostáticos e de equipamentos nestes sistemas, onde foram constatadas falhas na entrega de água em alguns pontos;
	f) que para haver o efetivo recebimento de obras para plena operacionalização da CASAL, além da entrega de documentações legais e técnicas pertinentes aos empreendimentos para incorporação ao acervo técnico da Companhia, é necessária a solicitação formal e oficial do município, ente estadual ou federal para entrega dos sistemas, desde que testados e aprovados pela fiscalização; e
	g) que até a presente data, não houve tratativas de entrega oficial destes sistemas à CASAL, para que assim a Companhia assumisse seu papel de distribuição de água naquelas localidades.
28.	Nova instrução técnica analisou a resposta da Casal e, diante das informações da concessionária de que não recebeu e nem operacionaliza os serviços de abastecimento de água nas localidades objeto do convênio em questão; considerando que não há parecer técnico da Funasa que ateste a execução integral dos serviços e sua funcionalidade, com consequente benefício à população alvo; considerando que o município não apresentou termo de recebimento definitivo da obra assinado pelo profissional responsável pela fiscalização dos serviços e nem explicitou as razões de apenas o Povoado Fazenda Nova ter sido beneficiado, quando o objeto avençado abrangia também os povoados de Igrejinha e Jangada (peça 1, p. 33) , dever-se-ia propor a citação do Sr. João Pinheiro dos Santos, ex-prefeito de Jaramataia/AL, conforme matriz de responsabilização abaixo (peça 13) :
	a) situação encontrada: não comprovação da boa e regular aplicação dos recursos recebidos por força do Convênio 1310/2004 (Siafi 531473) , celebrado entre a Funasa e a Prefeitura Municipal de Jaramataia/AL, em face da: (i) não conclusão do objeto e da ausência de operação do sistema de abastecimento de água, com consequente falta de benefício à comunidade; (ii) não apresentação do termo de recebimento definitivo da obra assinado pelo engenheiro fiscal do empreendimento; e (iii) não ter justificado o fato de apenas o Povoado Fazenda Nova ter sido beneficiado, quando o objeto avençado abrangia também os povoados de Igrejinha e Jangada;
	b) objeto no qual foi identificada a constatação: Convênio 1310/2004 (Siafi 531473) , celebrado entre a Funasa e a Prefeitura Municipal de Jaramataia/AL;
	c) critérios: Art. 70, parágrafo único da CF/1988; art. 66 do Decreto Federal 93.872/1986; art. 22 e art. 28, inciso VIII, da Instrução Normativa STN 1, de 15 de janeiro de 1997; cláusula segunda, item II, letras "b", "c" e "g", cláusula terceira, letra "k", do termo do convênio (peça 1, p. 177) 
	d) evidências: Relatório de Verificação "in loco" 01/2010 - Funasa (peça 2, p. 290-300) ; Despacho da área de engenharia da Funasa de 17/11/2014 (peça 3, p. 220-221) ; e Ofício 726/2017-DP, de 11/7/2017, da CASAL (peça 11) ;
	e) desfecho: não comprovação da efetiva conclusão dos serviços objeto do convênio e nem da operação do sistema de abastecimento de água, objetivo principal do convênio, além da não apresentação do termo de recebimento definitivo assinado pelo engenheiro responsável pela obra, com a consequente não aprovação da prestação de contas;
	f) efeitos ou consequências: prejuízo ao erário, em decorrência da execução parcial do objeto do convênio e da falta de benefício à coletividade;
	g) identificação e a qualificação do responsável: Sr. João Pinheiro dos Santos (CPF: XXX.545.868-XX) , ex-prefeito Municipal de Jaramataia/AL à época dos fatos, responsável pela execução do convênio em apreço, pelo valor total dos recursos recebidos, com abatimento do valor eventualmente restituído. Não há atenuantes a afastar a culpabilidade do responsável e a sua conduta implicou no resultado ilícito;
	h) quantificação do dano (débito) , conforme indicado no quadro constante do item 3 desta instrução, com base nos extratos bancários da conta específica do convênio:
	Valor (R$) 
	Data
	D/C

	44.755,07
	29/5/2007
	D

	44.755,07
	16/7/2007
	D

	22.377,53
	14/10/2009
	D

	1.051,53
	8/11/2010
	C

29.	A proposta de citação teve a anuência do dirigente desta Unidade Técnica (peça 14) e foi autorizada pelo Ministro-Relator, José Múcio Monteiro (peça 15) . 
EXAME TÉCNICO	
30.	A presente Tomada de Contas Especial foi instaurada em razão de irregularidades na documentação exigida para a prestação de contas do Convênio 1310/2004, celebrado entre a Funasa e a Prefeitura Municipal de Jaramataia/AL, que teve por objeto a execução de sistema de abastecimento de água do município.
31.	Foi realizada a citação válida do ex-prefeito, no endereço constante da base de dados da Receita Federal do Brasil (RFB) (peças 16 a 21) . 
32.	Apesar de validamente citado, o responsável não compareceu ao processo, seja para apresentar defesa, seja para recolher o débito indicado no ofício citatório. Operam-se, portanto, os efeitos da revelia, podendo-se dar prosseguimento ao processo, nos termos do art. 12, § 3º, da Lei 8.443/1992.
33.	Nos processos do TCU, a revelia não leva à presunção de que seriam verdadeiras todas as imputações levantadas contra os responsáveis, diferentemente do que ocorre no processo civil, em que a revelia do réu opera a presunção da verdade dos fatos narrados pelo autor. Dessa forma, a avaliação da responsabilidade do agente não pode prescindir da prova existente no processo ou para ele carreada.
34.	Ao não apresentar sua defesa, o responsável deixou de produzir prova da regular aplicação dos recursos sob sua responsabilidade, em afronta às normas que impõem aos gestores públicos a obrigação legal de apresentar os documentos que demonstrem a correta utilização das verbas públicas, em observância ao contido no art. 93 do Decreto-Lei 200/67: "Quem quer que utilize dinheiros públicos terá de justificar seu bom e regular emprego na conformidade das leis, regulamentos e normas emanadas das autoridades administrativas competentes."
35.	Configurada sua revelia frente à citação deste Tribunal e inexistindo comprovação da boa e regular aplicação dos recursos transferidos, considerados os elementos existentes nos autos, não resta alternativa senão dar seguimento ao processo proferindo julgamento sobre os elementos até aqui presentes.
36.	Para tanto, pertinente transcrever, em parte, o exame técnico lançado na instrução inicial à peça 4:
26. O ex-prefeito João Pinheiro dos Santos, mandatos 2005 a 2008 e 2009 a 2012, geriu a totalidade dos recursos federais repassados e foi responsável pela prestação de contas (vide itens 3 e 4) .
 Os elementos presentes nos autos indicam que houve execução total do objeto, sendo que a Concedente considerou, a despeito de ter estimado a execução de 90% da meta física, que o objeto teria sido alcançado e que o sistema de abastecimento de água entrou em funcionamento, o que resultou em benefício para a população (vide itens 10, 13 e 15) .
 Os pareceres financeiros concluíram pela regularidade financeira do convênio (itens 7, 15 e 19) e não indicaram pendências no âmbito do acordo.
 A Funasa, após o final da vigência da avença, solicitou ao Município que apresentasse os seguintes documentos considerados necessários à elaboração do Parecer Técnico Final de Engenharia: (i) Atestado emitido pelo Crea informando que o Arquiteto Cleber Campos tem competência para fiscalização de obras de sistemas públicos de abastecimento de água; (ii) Termo de recebimento definitivo da obra assinado pelo Fiscal da Prefeitura, conforme ART de fiscalização; (iii) Termo de recebimento da obra pela concessionária - Casal; e (iv) Explicitar que apenas a localidade de Fazenda Nova foi beneficiada (item 12 supra) . 
 Quanto à pendência apontada pela Funasa, no que diz respeito à possível irregularidade da ART de fiscalização da obra, que foi emitida por um arquiteto (peça 2, p. 214) , supostamente não habilitado para o exercício dessa atividade, verifica-se que tal alegação não encontra guarida nos termos do art. 7º, letra "e", da Lei 5.194/1966 c/c os arts. 1º e 2º da Resolução Confea 218, de 1973. Ademais, compete ao Crea ou ao Conselho de Arquitetura e Urbanismo (CAU) , que passou a regulamentar a atuação do arquiteto com o advento da Lei 12.378, de 31/12/2010, apurar a regularidade da ART, conforme disposto no art. 9º da Resolução Confea 425, de 18/12/1998. 
 De todo modo, a discussão sobre a competência ou não do arquiteto para fiscalizar uma obra de construção de sistema de abastecimento d'água não tem o condão de ensejar na reprovação das contas do convênio e nem dano aos cofres públicos.
 Vale ressaltar que a exigência da apresentação da ART de fiscalização do objeto deveria ter sido feita pela Funasa como condicionante para a liberação dos recursos. A cláusula Segunda, item II, letra "c", do termo do convênio previa como dever do convenente "designar profissional qualificado, especificamente, para atuar na condição de responsável técnico pelo acompanhamento e pela fiscalização de obras e de serviços de engenharia". Contudo, desde a primeira vistoria da Funasa que é registrada a falta da ART da fiscalização (peça 1, p. 259) , o que se repetiu ao longo de toda a vigência, sem que a Funasa tenha adotado alguma medida para suspender os repasses.
 Quanto ao termo de recebimento da obra, se o ex-prefeito designou um arquiteto para fiscalizar a execução da obra, este, portanto, deveria ter sido o profissional a recebê-la. Não havia nenhum documento que desse poder ao Secretário de Obras para receber a obra, ainda que de forma provisória (peça 2, p. 194) , o que afronta o art. 73 da Lei 8.666/1993.
 Da mesma forma, a falta de assinatura do arquiteto fiscal no termo de recebimento final da obra não deve implicar na desaprovação dos serviços executados e na constituição de dano ao erário.
 Por sua vez, os pareceres técnicos da Divisão de Engenharia da Funasa manifestaram que houve a execução física dos serviços e que eles se apresentaram adequados ao projetado, com evidências concretas de execução total da obra, seja pelo relatório fotográfico das vistorias (peça 3, p. 216-217) , seja pelas informações da população local (peça 3, p. 220) , observância ao plano de trabalho e funcionamento do sistema de abastecimento de água, em benefício da população (vide itens 11, 13 e 15) .
Vale registrar que a área técnica da Funasa já havia aprovado a execução física referente às duas primeiras parcelas repassadas, que correspondem a 80% do valor do convênio. Em 19/3/2009, o laudo de vistoria da Funasa registrou que a obra estava paralisada e praticamente concluída, estimando em 80% de serviços executados naquela visita (peça 2, p. 30) .
 Sem a apresentação pelo Município dos documentos acima citados, já em meados de 2012, a Funasa decidiu que "mesmo com o sistema de abastecimento de água em funcionamento, o convênio não pode ser aprovado".
 Em 18/12/2012, o engenheiro responsável emitiu parecer técnico no qual mensurou a execução em 90% do previsto e relatou que "apesar dos serviços executados apresentarem adequados ao projetado, só podemos atestar os mesmos após a entrega dos documentos solicitados desde 06.12.2010". Mesmo assim, registrou que com a apresentação dos documentos requisitados e uma nova visita ao local, poderia ser elaborado um parecer conclusivo de aprovação da execução física. Manifestou ainda por não haver descumprimento do Plano de Trabalho (peça 3, p. 156-158) .
 Cerca de dois anos depois, em 17/11/2014, equipe de engenheiros da Funasa/AL realizou visita técnica no empreendimento (peça 3, p. 220-221) . Registrou que os documentos pendentes não haviam sido apresentados e que "foi verificado que o Sistema de Abastecimento de Água de Fazenda Nova já funcionou conforme informações da população local beneficiando aquela população, porém hoje acompanha a intermitência praticada pela Operadora do Sistema, a CASAL para a sede municipal" (grifo nosso) .
 Observa-se que esse último relatório já consigna que o sistema está sendo operado pela Casal - Companhia de Saneamento de Alagoas, o que implica dizer que a obra foi recebida pela referida empresa.
 Em 15/5/2006, a Casal já havia declarado que assumiria a responsabilidade de operação e manutenção do Sistema de Ampliação e Melhoria do Abastecimento D'água dos povoados Jangada, Igrejinha e Fazenda Nova, se executado de acordo com o projeto aprovado pela Gerência de Projetos e Obras da Casal - Gerpro, atendendo ao regime de abastecimento de água da região com escala de rodízio (vide Peça 1, p. 75-87) .
 Da análise dos autos, é possível verificar que as inconformidades documentais e formais remanescentes da prestação de contas (vide itens 10-13 e 15) deram azo para que a Divisão de Engenharia da Funasa emitisse um parecer técnico final no sentido da não aprovação da execução técnica do convênio.
 Muito embora tenham sido constatadas tais irregularidades documentais, a informação se a Casal assumiu ou não a operação do sistema de abastecimento de água do município de Jaramataia/AL, nos povoados de Jangada, Igrejinha e Fazenda Nova, mostra-se fundamental para o julgamento deste processo, pois confirmaria a funcionalidade do objeto do repasse federal e sua adequação técnica.
37.	Consoante registrado no histórico acima, a análise realizada após a resposta da Casal concluiu que "pelas informações prestadas pela Casal não há como atestar a efetiva funcionalidade das obras realizadas e nem benefício à comunidade. A Funasa, na última visita ao local das obras, em 17/11/2014, não atestou o funcionamento do sistema e informou, com base em informações de populares, que já teria funcionado" (peça 13) .
38.	Registrou-se, ainda, na instrução precedente, que:
30. Observe-se que em julho/2009, a Prefeitura informou à Funasa a conclusão dos serviços e requereu uma vistoria (item 8 acima) , a qual foi realizada em 19/5/2010, mas tendo atestado apenas "que o objeto do convênio está sendo executado de acordo com o plano de trabalho" (peça 2, p. 298) e recomendou que fosse agilizada a execução do convênio (peça 2, p. 300) . Esses registros do engenheiro da Funasa contradizem a informação prestada pelo sr. João Pinheiro dos Santos de que a obra estava concluída (peça 2, p. 230) .
31.	Agora, diante das informações da Casal de que não recebeu e nem operacionaliza os serviços de abastecimento de água nas localidades objeto do convênio em questão; considerando que não há parecer técnico da Funasa que ateste a execução integral dos serviços e sua funcionalidade, com consequente benefício à população alvo; considerando que o município não apresentou termo de recebimento definitivo da obra assinado pelo profissional responsável pela fiscalização dos serviços e nem explicitou as razões de apenas o Povoado Fazenda Nova ter sido beneficiado, quando o objeto avençado abrangia também os povoados de Igrejinha e Jangada (peça 1, p. 33) .
39.	Tem-se, então, que a obra objeto do convênio não foi integralmente executada e nem tem funcionalidade, ou seja, não estaria gerando benefício à comunidade. Essa situação, aliada a não apresentação de elementos essenciais à prestação de contas, como a ausência do termo de recebimento definitivo da obra, maculam as contas e levam à proposta de julgamento pela irregularidade com condenação em débito.
40.	Diante da execução parcial do objeto e falta de funcionalidade da parcela executada, tem este Tribunal firmado posição pela devolução integral dos recursos repassados. Cito a título de exemplo excerto do Voto proferido pelo Ministro Aroldo Cedraz e que resultou no Acórdão 267/2018-TCU-Segunda Câmara:
8. Nessas circunstâncias, em que não restam demonstradas a funcionalidade da obra e a consequente serventia à população, impõe-se a devolução integral dos recursos federais repassados no âmbito do Convênio 2.041/2005, seguindo a jurisprudência majoritária do TCU, da qual podem ser citados como exemplo os Acórdão 358/2017-TCU-Primeira Câmara da relatoria do Ministro Benjamin Zymler, 2.793/2016-TCU-Plenário da relatoria do Ministro José Múcio Monteiro, 494/2016-TCU-2ª Câmara da relatoria do Ministro André Luís de Carvalho, 3.324/2015-TCU-2ª Câmara da relatoria do Ministro Augusto Nardes e 5.661/2014-TCU-1ª Câmara da relatoria do Ministro Bruno Dantas.
9. Ressalte-se que, na linha dos pareceres precedentes, por força do disposto no art. 70, parágrafo único, da Constituição da República de 1988, no art. 93 do Decreto-Lei 200, de 25/2/1967, e no art. 66 do Decreto 93.872, de 23/12/1986, recai sobre o Sr. José Edivan Félix o dever de comprovar a boa e regular aplicação dos recursos afetos ao Convênio 2.041/2005 repassados ao Município de Catingueira/PB quando era Prefeito aquele responsável e integralmente gastos em sua gestão.
41.	Na mesma linha, cumpre citar trecho do Voto condutor do Acórdão 480/2011-TCU-Primeira Câmara, relatado pelo Ministro Ubiratan Aguiar:
5. A propósito, é sempre importante salientar que o repasse de recursos federais para a execução de atividades, nos termos do Decreto-lei nº 200/67, art. 6º, inciso III, tem por objetivo permitir que sejam cumpridas as competências constitucionais atribuídas à União, Estados, Municípios e Distrito Federal, mediante a adoção de ações cooperativas. Portanto, se esses repasses não se prestam a alcançar o fim almejado, no presente caso urbanização de áreas degradadas, insalubres ou em situação de risco, com pavimentação e drenagem do Bairro (...) , no Município de (...) , não há falar em execução parcial. Aqui o que se verificou, segundo apurado pela CEF, além da não conclusão das obras, foi a ausência de funcionalidade. Logo, não há conclusão diversa: a inexecução levou ao não alcance do objeto do contrato de repasse, cabendo, nos termos da legislação aplicável, retornar aos cofres públicos os recursos transferidos. 
6. No tocante ao fundamento legal da condenação (art. 16, inciso III, alínea "c", da Lei nº 8.443/92) , acompanho o entendimento da Secex/PE e do Ministério Público. O gestor público, ao assinar instrumento de descentralização de recurso com ente federal, assume o compromisso da execução integral do objeto, de modo a permitir o alcance da meta acordada com o órgão repassador. Assim, a injustificada inexecução do objeto representa prejuízo ao Erário decorrente de ato de gestão ilegítimo.
42.	No caso, deve-se propor que o julgamento das contas pela seja fundamentado no art. 16, inciso III, alíneas "b" e "c", da Lei 8.443/1992, em razão de que houve dano ao Erário decorrente de ato de gestão ilegítimo.
43.	Quanto à proposta de aplicação de multa do art. 57 da Lei 8.443/1992, deve-se considerar que a irregularidade foi configurada no final da vigência do ajuste ocorrido em 17/1/2010, enquanto o ato que ordenou a citação do ex-prefeito é datado de 6/2/2018. Não ocorreu, assim, a prescrição da pretensão punitiva desta Corte, nos termos do entendimento firmado por este Tribunal no Acórdão 1441/2016-TCU-Plenário, em Incidente de Uniformização de Jurisprudência, que assentou que a pretensão punitiva do Tribunal de Contas da União subordina-se ao prazo geral de prescrição indicado no art. 205 do Código Civil, que é de dez anos, contados a partir da data de ocorrência da irregularidade sancionada, nos termos do art. 189 do Código Civil.
CONCLUSÃO
44.	Validamente citado, o ex-prefeito João Pinheiro dos Santos não compareceu ao processo, o que configurou a sua revelia e autorizou o prosseguimento do feito (itens 31 a 35) .
45.	A execução parcial do objeto e falta de funcionalidade da parcela realizada constituem falta grave que enseja a irregularidade das contas, na condenação em débito pelo valor integral repassado e na aplicação de multa (itens 36 a 42) .
46.	Em se tratando de processo em que a parte interessada não se manifestou acerca da irregularidade imputada, não há elementos para que se possa efetivamente aferir e reconhecer a ocorrência de boa-fé na conduta do responsável, podendo este Tribunal, conforme combinação dos §§ 2º e 6º do art. 202 do Regimento Interno do TCU, desde logo, proferir o julgamento de mérito pela irregularidade das contas. Esse entendimento está amparado nos Acórdão 133/2015-TCU-Primeira Câmara, rel. Bruno Dantas; 2.455/2015-1ª Câmara, rel. Bruno Dantas 3.604/2015-TCU-1ª Câmara, rel. Bruno Dantas; 5.070/2015-2ª Câmara, rel. André de Carvalho e 2.424/2015-TCU-Plenário, rel. Benjamin Zymler.
PROPOSTA DE ENCAMINHAMENTO
47.	Diante do exposto, submetem-se os autos à consideração superior, para posterior envio ao Ministério Público junto ao TCU, para a audiência obrigatória prevista no art. 81, inciso II, da Lei 8.443/1992, e subsequente remessa ao Gabinete do Ministro-Relator, José Múcio Monteiro, com a seguinte proposta:
	a) considerar revel o Sr. João Pinheiro dos Santos (CPF: XXX.545.868-XX) , na condição de prefeito Municipal de Jaramataia/AL à época dos fatos;
	b) 	julgar irregulares, com fulcro nos arts. 1º, inciso I, 16, inciso III, alíneas "b" e "c", 19, caput, e 23, inciso III, da Lei 8.443/1992, as contas do Sr. João Pinheiro dos Santos (CPF: XXX.545.868-XX) , e condená-lo ao pagamento da quantia a seguir especificada, atualizada monetariamente e acrescida dos juros de mora, calculados a partir da data indicada, até a data do efetivo recolhimento, fixando-lhe o prazo de 15 (quinze) dias, a contar da notificação, para que comprove, junto ao TCU, o recolhimento dos valores aos cofres da Fundação Nacional de Saúde (Funasa) nos termos do art. 214, inciso III, alínea "a", do Regimento Interno/TCU, abatendo-se os valores eventualmente já ressarcidos:
	Valor (R$) 
	Data 
	D/C

	44.755,07
	29/5/2007
	D

	44.755,07
	16/7/2007
	D

	22.377,53
	14/10/2009
	D

	1.051,53
	8/11/2010
	C

	         Valor atualizado monetariamente até 26/8/2018: R$ 206.467,11
	
	c) 	aplicar ao Sr. João Pinheiro dos Santos (CPF: XXX.545.868-XX) a multa prevista no art. 57 da Lei 8.443/1992 c/c o art. 267 do Regimento Interno, com a fixação do prazo de quinze dias, a contar das notificações, para comprovarem, perante o Tribunal art. 214, inciso III, alínea 'a', do Regimento Interno, o recolhimento das dívidas aos cofres do Tesouro Nacional, atualizadas monetariamente desde a data do acórdão que vier a ser proferido até a dos efetivos recolhimentos, se forem pagas após o vencimento, na forma da legislação em vigor;
	d) autorizar, desde logo, nos termos do art. 28, inciso II, da Lei 8.443/1992, a cobrança judicial da dívida caso não atendida a notificação;
	e) autorizar, desde já, caso venha a ser solicitado pelos responsáveis, o parcelamento da dívida em até 36 parcelas mensais e consecutivas, nos termos do art. 26 da Lei 8.443/1992 c/c o art. 217 do Regimento Interno, esclarecendo ao responsável que a falta de pagamento de qualquer parcela importará no vencimento antecipado do saldo devedor (art. 217, § 2º, do RI/TCU) , sem prejuízo das demais medidas legais;
	f) enviar cópia do acórdão ao Procurador-Chefe da Procuradoria da República no Estado de Alagoas, nos termos do § 3º do art. 16 da Lei 8.443/1992, para as providências que entender cabíveis, e à Fundação Nacional de Saúde, destacando que o relatório e o voto que fundamentam a deliberação ora encaminhada podem ser acessados por meio do endereço eletrônico www.tcu.gov.br/acordaos e que, caso tenham interesse, o Tribunal pode encaminhar-lhes cópia desses documentos sem quaisquer custos."
2.	O Sr. Secretário da então Secretaria de Controle Externo no Estado de Alagoas manifestou sua concordância com a proposta formulada pelo Sr. Auditor Federal de Controle Externo (peça 23) .
3.	Encaminhados os autos ao Ministério Público que atua junto a esta Corte, a eminente Procuradora-Geral Cristina Machado da Costa e Silva proferiu o Parecer a seguir reproduzido (peça 24) :
	"Trata-se de tomada de contas especial instaurada pela Fundação Nacional de Saúde, em desfavor do Senhor João Pinheiro dos Santos, ex-prefeito do Município de Jaramataia/AL (gestões 2005-2008 e 2009-2012) , em razão de irregularidades na apresentação de documentação para a prestação de contas do Convênio n.º 1310/2004, celebrado entre a Funasa e a Prefeitura Municipal de Jaramataia/AL, cujo objeto foi a execução de sistema de abastecimento de água do município. A vigência do convênio ficou estabelecida para o período de 1/7/2004 a 7/1/2010, com data para prestação de contas até 8/3/2010.
2.	O valor total do ajuste foi de R$ 115.360,01, sendo de responsabilidade da Funasa o montante de R$ 111.887,67, e da Prefeitura Municipal de Jaramataia/AL a contrapartida de R$ 3.472,34. Os recursos federais foram repassados em três parcelas, creditadas nas seguintes datas: R$ 44.755,07, em 29/5/2007; R$ 44.755,07, em 16/7/2007; e R$ 22.377,53, em 14/10/2009.
3.	Conforme detalhado no histórico da instrução da Secex-AL à peça 22, após várias análises técnicas e financeiras procedidas no âmbito da Funasa, com base no conteúdo das prestações de contas parcial e final apresentadas pelo ex-prefeito, a Tomada de Contas Especial instaurada teve como conclusão do Tomador de Contas (peça 3, pp. 196-199 e 258-266) que o dano ao erário ocorrido foi de R$ 110.836,14 (R$ 111.887,67, menos R$ 1.051,53 restituídos ao erário) , sob a responsabilidade do Senhor João Pinheiro dos Santos, motivado por irregularidades encontradas na documentação constante da prestação de contas.
4.	A Controladoria-Geral da União emitiu Relatório de Auditoria, Certificado de Auditoria e Parecer do Dirigente do Órgão de Controle Interno (peça 3, pp. 296-301) anuindo com as conclusões da Funasa.
5.	Em instrução preliminar no TCU (peça 4) , propôs-se, antes do julgamento do processo, que fosse realizada uma diligência à Companhia de Saneamento de Alagoas (Casal) para saber se a empresa havia assumido a operação do sistema de abastecimento objeto do convênio, nos povoados do Município de Jaramataia/AL de Jangada, Igrejinha e Fazenda Nova. Promovida a diligência, a resposta da Casal ao Tribunal foi de que a Companhia não estava operando os serviços de abastecimento de água pelo fato de os sistemas não terem sido entregues à empresa com solicitação formal e entrega de documentação pelo ente municipal.
6.	Posterior instrução da Secex-AL (peça 13) , tendo em conta as informações da Casal e os demais elementos da tomada de contas, propôs a citação do ex-prefeito pelo débito de R$ 110.836,14, considerando irregulares as seguintes situações: i) não conclusão do objeto e ausência de operação do sistema de abastecimento de água, com consequente falta de benefício à comunidade; ii) não apresentação do termo de recebimento definitivo da obra assinado pelo engenheiro fiscal do empreendimento; e iii) não ter justificado o fato de apenas o Povoado Fazenda Nova ter sido beneficiado, quando o objeto avençado abrangia também os povoados de Igrejinha e Jangada.
7.	Autorizada por despacho do Relator (peça 15) , foi promovida a citação do responsável (peças 17 e 20) , tendo o ex-prefeito tomado ciência da comunicação conforme a peça 21. Não respondendo ou comparecendo aos autos para recolher o débito, a Secex-AL considerou o responsável revel nos termos do art. 12, § 3.º, da Lei n.º 8.443/1992.
8.	Mesmo com a revelia, na instrução de mérito à peça 22, prosseguindo a análise do feito, a Secex-AL entendeu que não ficou demonstrado que a obra do convênio foi integralmente executada, além da ausência de benefícios à comunidade pela falta de funcionalidade. Como agravante da situação, conforme a Unidade Técnica, não foram apresentados elementos essenciais à prestação de contas, como o termo de recebimento definitivo da obra.
9.	A proposta da Secex-AL é no sentido de que o Senhor João Pinheiro dos Santos seja considerado revel, suas contas julgadas irregulares, com condenação em débito pela quantia original de R$ 110.836,14, e aplicação da multa do art. 57 da Lei n.º 8.443/1992.
10.	Com as devidas vênias à Unidade Instrutiva, entende-se que o encaminhamento deve ser diverso. Conforme o último despacho de 17/11/2014 da Divisão de Engenharia da Funasa (peça 3, pp. 220-221) , mencionado na instrução da Secex-AL (peça 22) , foi informado que Parecer Técnico anterior (peça 3, pp. 156-158, de 18/12/2012) mensurou um percentual de cerca de 90% de execução física da obra, com adequação do executado ao projetado. Porém, a Área Técnica de Engenharia, nos termos de despacho na mesma data (peça 3, pp. 155, de 18/12/2012) , afirmou que só poderia elaborar Parecer Técnico conclusivo se fosse apresentada documentação solicitada do gestor pendente de entrega. O último Parecer Financeiro, de 27/11/2014 (peça 3, pp. 228-230) , concluiu pela regularidade financeira do convênio, mas desaprovou as contas no valor global diante da não aprovação da meta física pela área técnica.
11.	Tal documentação faltante, mencionada na instrução da Secex-AL, seria constituída de: i) Atestado emitido pelo CREA informando que o Arquiteto Cleber Campos tem competência para fiscalização de obras de sistemas públicos de abastecimento de água; ii) Termo de recebimento definitivo da obra assinado pelo Fiscal da Prefeitura, conforme ART de fiscalização; iii) Termo de recebimento da obra pela concessionária - Casal; e iv) Explicitar que apenas a localidade de Fazenda Nova foi beneficiada.
12.	Essa documentação foi demandada do convenente, porém não encaminhada para conclusão do parecer da área técnica. O mesmo despacho de 17/11/2014 afirma que, conforme Visita Técnica realizada em 5/11/2014, foi verificado que o Sistema de Abastecimento de Água de Fazenda Nova já funcionou conforme informações da população local, a beneficiando, mas passou a ficar intermitente com a operação da Casal.
13.	Em primeiro lugar, constata-se nesse caso que foi elevado o percentual de execução física da obra atestado pela Funasa, de 90% do planejado, fato que não pode ser desconsiderado na imputação do débito. Mesmo que aqui se tenha um caso de execução parcial, haja vista que a obra não foi concluída, é possível deduzir a possibilidade de aproveitamento da parcela construída, em se tratando de uma obra de saneamento básico. Com poucos recursos adicionais, a obra poderá ser finalizada.
14.	Em segundo lugar, além da inexecução integral, o fundamento utilizado pela Secex-AL para condenar pelo débito total foi de que a obra não apresentou funcionalidade. A culpa por esse fato, no entanto, não está clara se deve ser atribuída ao ex-prefeito. Afinal, como visto acima, há informações de que a obra funcionou por um tempo beneficiando a população local. As dificuldades operacionais que a Companhia de Saneamento de Alagoas listou na resposta à diligência encaminhada pelo Tribunal dizem respeito a problemas formais e de documentação na sua relação com a Prefeitura, não tendo relação necessária com eventual dano ao erário, haja vista que a operação do sistema de abastecimento é etapa posterior à conclusão das obras físicas.
15.	Em terceiro lugar, a documentação faltante para o parecer técnico final da Funasa, conforme o parágrafo 11, guarda pertinência com falhas que demonstram o agir negligente do gestor no trato dos recursos públicos, mas não é motivo que concorre para a ocorrência de dano ao erário. A não apresentação dos documentos pelo convenente, quando era sua obrigação legal com a concedente, deve ser sancionada com a multa do art. 58, inciso II, da Lei n.º 8.443/1992. Desse modo, quantificar o dano como o total repassado do convênio, quando se tem como executado 90% do objeto, comprovado por parecer técnico, apenas pelo fato dele não ter sido concluído por falta de documentação, não parece alinhar-se com os propósitos sancionatório do TCU.
16.	Ademais, o parecer financeiro da Funasa mencionado acima acusou não haver impropriedades financeiras que resultem em prejuízo ao Erário, concluindo pela sua regularidade. A sugestão de desaprovação do parecer financeiro foi justificada unicamente por causa da não aprovação da área técnica, e não por falhas de execução financeira.
17.	Considerando, portanto, que apenas 10% da obra não foi executada, e que não há demonstração segura do nexo causal entre a ausência de funcionalidade da obra e a atuação direta do ex-prefeito na execução do convênio, entende-se que o débito a ser imputado ao responsável deve se ater ao valor não executado do repasse federal, ou seja, 10% do total transferido, equivalente a R$ 11.188,77, na data de ocorrência mais recente de 14/10/2009. Quanto à multa do art. 57 da Lei n.º 8.443/1992, entende-se que ela deve ser mantida por não estar ainda prescrita como constatado pela Secex-AL.
18.	Diante do exposto, com as devidas vênias por divergir da instrução à peça 22, propõe-se que o Senhor João Pinheiro dos Santos, ex-prefeito do Município de Jaramataia/AL, seja considerado revel, nos termos do art. 12, § 3.º, da Lei n.º 8.443/1992, tenha suas contas julgadas irregulares, nos termos do art. 1.º, inciso I, art. 16, inciso III, alíneas "b" e "c", art. 19, caput, e art. 23, inciso III, da Lei n.º 8.443/1992, e seja condenado ao pagamento da quantia de R$ 11.188,77, na data de 14/10/2009, assinando-lhe prazo de 15 (quinze) dias, a contar da notificação, para que comprove, junto ao TCU, o recolhimento dos valores aos cofres da Fundação Nacional de Saúde. Além disso, propõe-se que ao ex-prefeito seja aplicada a multa proporcional ao débito prevista no art. 57 da Lei n.º 8.443/1992, bem como a multa do art. 58, inciso II, da Lei n.º 8.443/1992, pelo fato de o responsável não encaminhar ao órgão concedente os documentos comprobatórios da prestação de contas do convênio na época em que requeridos."
	É o relatório.

Não há

TOMADA DE CONTAS ESPECIAL. CONVÊNIO CELEBRADO ENTRE A FUNDAÇÃO NACIONAL DE SAÚDE (FUNASA) E A PREFEITURA MUNICIPAL DE JARAMATAIA (AL). EXECUÇÃO DE SISTEMA DE ABASTECIMENTO DE ÁGUA NO MUNICÍPIO. COMPROVAÇÃO, POR PARECER TÉCNICO, DA EXECUÇÃO PARCIAL DO OBJETO CONVENIADO NO PERCENTUAL DE 90 POR CENTO. AUSÊNCIA DE DEMONSTRAÇÃO SEGURA DO NEXO CAUSAL ENTRE A SUPOSTA AUSÊNCIA DE FUNCIONALIDADE DA OBRA E A ATUAÇÃO DIRETA DO EX-PREFEITO NA EXECUÇÃO DO CONVÊNIO. CITAÇÃO. REVELIA. CONTAS IRREGULARES. DÉBITO REFERENTE AO VALOR NÃO EXECUTADO DO REPASSE FEDERAL. APLICAÇÃO DE MULTA. CIENTIFICAÇÕES.

TOMADA DE CONTAS ESPECIAL (TCE)

Registro que atuo nos presentes autos por força do contido no art. 152 do Regimento Interno do TCU (RI/TCU) .
2.	Trata-se de tomada de contas especial instaurada pela Fundação Nacional de Saúde (Funasa) , em desfavor do Sr. João Pinheiro dos Santos, ex-prefeito de Jaramataia (AL) , em razão de irregularidades na documentação exigida para a prestação de contas do Convênio nº 1310/2004, celebrado entre a Funasa e a Prefeitura Municipal de Jaramataia (AL) , cujo objeto consistiu na execução de sistema de abastecimento de água do município (peça 1, pp. 175 a 193) .
3.	Inicialmente, faço breves apontamentos acerca do citado convênio:
3.1.	Conforme disposto nas cláusulas quinta e sexta do termo do convênio, a avença foi ajustada em R$ 115.360,01, cabendo à Funasa destinar recursos financeiros para a execução de sistema de abastecimento de água, no valor total de R$ 111.887,67, e à Prefeitura Municipal de Jaramataia (AL) , a título de contrapartida, o valor de R$ 3.472,34 (peça 1, p. 185) ;
3.2.	Os recursos federais foram repassados, por meio de ordens bancárias, em três parcelas: R$ 44.755,07, em 24/5/2007; R$ 44.755,07, em 12/7/2007; e 22.377,53, em 9/10/2009, no total de R$ 111.887,67 (peça 1, pp. 233 e 251 e peça 2, p. 250, respectivamente) ;
3.3.	O acordo vigorou no período de 1/7/2004 a 7/1/2010 e teve prazo para a apresentação da prestação de contas até 8/3/2010, conforme termo de convênio e aditivos (peça 1, p. 207 e 365 e peça 2, p. 4) .
4.	Feitos esses breves registros, passo ao exame de mérito da TCE. 
5.	A então Secretaria de Controle Externo no Estado de Alagoas (Secex/AL) entende que a "execução parcial do objeto e [a] falta de funcionalidade da parcela realizada constituem falta grave que enseja a irregularidade das contas, na condenação em débito pelo valor integral repassado e na aplicação de multa" (peça 22, p. 10) .
6.	Já o Ministério Público que atua junto a esta Corte (MP/TCU) defende que, diante da ausência de "demonstração segura do nexo causal entre a ausência de funcionalidade da obra e a atuação direta do ex-prefeito na execução do convênio, entende-se que o débito a ser imputado ao responsável deve se ater ao valor não executado do repasse federal, ou seja, 10% do total transferido", isto é, o equivalente a R$ 11.188,77, mantendo-se a multa prevista no art. 57 da Lei n.º 8.443/1992, "bem como a multa do art. 58, inciso II, da Lei n.º 8.443/1992, pelo fato de o responsável não encaminhar ao órgão concedente os documentos comprobatórios da prestação de contas do convênio na época em que requeridos" (peça 24, p. 3) .
7.	Acompanho, quanto ao mérito, a proposta formulada pelo Parquet - exceto quanto à aplicação adicional da multa do art. 58, inciso II, da Lei n.º 8.443/1992, por considerar que a imposição da multa do art. 57 da referida lei (decorrente do julgamento em débito fundado nas alíneas "b" e "c" do inciso III do art. 16) já abarca a previsão que consta no inciso II do art. 58 - e considero acrescida a este Voto, como razões de decidir, a análise contida no Parecer de peça 24.
8.	Reproduzo neste Voto excertos do Parecer exarado pelo MP/TCU que dão suporte - sobretudo em relação à ausência de indicativos seguros quanto à não funcionalidade do sistema de abastecimento de água - ao encaminhamento que estou propondo (peça 24, pp. 2 e3) :
"10.	Com as devidas vênias à Unidade Instrutiva, entende-se que o encaminhamento deve ser diverso. Conforme o último despacho de 17/11/2014 da Divisão de Engenharia da Funasa (peça 3, pp. 220-221) , mencionado na instrução da Secex-AL (peça 22) , foi informado que Parecer Técnico anterior (peça 3, pp. 156-158, de 18/12/2012) mensurou um percentual de cerca de 90% de execução física da obra, com adequação do executado ao projetado. Porém, a Área Técnica de Engenharia, nos termos de despacho na mesma data (peça 3, pp. 155, de 18/12/2012) , afirmou que só poderia elaborar Parecer Técnico conclusivo se fosse apresentada documentação solicitada do gestor pendente de entrega. O último Parecer Financeiro, de 27/11/2014 (peça 3, pp. 228-230) , concluiu pela regularidade financeira do convênio, mas desaprovou as contas no valor global diante da não aprovação da meta física pela área técnica.
11.	Tal documentação faltante, mencionada na instrução da Secex-AL, seria constituída de: i) Atestado emitido pelo CREA informando que o Arquiteto Cleber Campos tem competência para fiscalização de obras de sistemas públicos de abastecimento de água; ii) Termo de recebimento definitivo da obra assinado pelo Fiscal da Prefeitura, conforme ART de fiscalização; iii) Termo de recebimento da obra pela concessionária - Casal; e iv) Explicitar que apenas a localidade de Fazenda Nova foi beneficiada.
12.	Essa documentação foi demandada do convenente, porém não encaminhada para conclusão do parecer da área técnica. O mesmo despacho de 17/11/2014 afirma que, conforme Visita Técnica realizada em 5/11/2014, foi verificado que o Sistema de Abastecimento de Água de Fazenda Nova já funcionou conforme informações da população local, a beneficiando, mas passou a ficar intermitente com a operação da Casal.
13.	Em primeiro lugar, constata-se nesse caso que foi elevado o percentual de execução física da obra atestado pela Funasa, de 90% do planejado, fato que não pode ser desconsiderado na imputação do débito. Mesmo que aqui se tenha um caso de execução parcial, haja vista que a obra não foi concluída, é possível deduzir a possibilidade de aproveitamento da parcela construída, em se tratando de uma obra de saneamento básico. Com poucos recursos adicionais, a obra poderá ser finalizada.
14.	Em segundo lugar, além da inexecução integral, o fundamento utilizado pela Secex-AL para condenar pelo débito total foi de que a obra não apresentou funcionalidade. A culpa por esse fato, no entanto, não está clara se deve ser atribuída ao ex-prefeito. Afinal, como visto acima, há informações de que a obra funcionou por um tempo beneficiando a população local. As dificuldades operacionais que a Companhia de Saneamento de Alagoas listou na resposta à diligência encaminhada pelo Tribunal dizem respeito a problemas formais e de documentação na sua relação com a Prefeitura, não tendo relação necessária com eventual dano ao erário, haja vista que a operação do sistema de abastecimento é etapa posterior à conclusão das obras físicas.
15.	Em terceiro lugar, a documentação faltante para o parecer técnico final da Funasa, conforme o parágrafo 11, guarda pertinência com falhas que demonstram o agir negligente do gestor no trato dos recursos públicos, mas não é motivo que concorre para a ocorrência de dano ao erário. A não apresentação dos documentos pelo convenente, quando era sua obrigação legal com a concedente, deve ser sancionada com a multa do art. 58, inciso II, da Lei n.º 8.443/1992. Desse modo, quantificar o dano como o total repassado do convênio, quando se tem como executado 90% do objeto, comprovado por parecer técnico, apenas pelo fato dele não ter sido concluído por falta de documentação, não parece alinhar-se com os propósitos sancionatório do TCU.
16.	Ademais, o parecer financeiro da Funasa mencionado acima acusou não haver impropriedades financeiras que resultem em prejuízo ao Erário, concluindo pela sua regularidade. A sugestão de desaprovação do parecer financeiro foi justificada unicamente por causa da não aprovação da área técnica, e não por falhas de execução financeira.
17.	Considerando, portanto, que apenas 10% da obra não foi executada, e que não há demonstração segura do nexo causal entre a ausência de funcionalidade da obra e a atuação direta do ex-prefeito na execução do convênio, entende-se que o débito a ser imputado ao responsável deve se ater ao valor não executado do repasse federal, ou seja, 10% do total transferido, equivalente a R$ 11.188,77, na data de ocorrência mais recente de 14/10/2009. Quanto à multa do art. 57 da Lei n.º 8.443/1992, entende-se que ela deve ser mantida por não estar ainda prescrita como constatado pela Secex-AL."
9.	Ao acompanhar, no essencial, a proposta formulada pelo MP/TCU, observo que, de fato, os autos demonstram que o convênio foi executado praticamente em sua integralidade, bem como que o sistema de abastecimento de água funcionou (pelo menos por determinado período) , trazendo benefício para a população local. A própria instrução inicial realizada no âmbito da unidade técnica apresenta inúmeros elementos que corroboram esse entendimento, dos quais destaco o trecho seguir (peça 4, pp. 4 a 6; destaques em negrito do original do original; destaques sublinhados ora acrescidos) :
"27.	Os elementos presentes nos autos indicam que houve execução total do objeto, sendo que a Concedente considerou, a despeito de ter estimado a execução de 90% da meta física, que o objeto teria sido alcançado e que o sistema de abastecimento de água entrou em funcionamento, o que resultou em benefício para a população (vide itens 10, 13 e 15) .
28.	Os pareceres financeiros concluíram pela regularidade financeira do convênio                    (itens 7, 15 e 19) e não indicaram pendências no âmbito do acordo.
 (...) 
31.	(...) a discussão sobre a competência ou não do arquiteto para fiscalizar uma obra de construção de sistema de abastecimento d'água não tem o condão de ensejar na reprovação das contas do convênio e nem dano aos cofres públicos.
 (...) 
34.	Da mesma forma, a falta de assinatura do arquiteto fiscal no termo de recebimento final da obra não deve implicar na desaprovação dos serviços executados e na constituição de dano ao erário.
35.	Por sua vez, os pareceres técnicos da Divisão de Engenharia da Funasa manifestaram que houve a execução física dos serviços e que eles se apresentaram adequados ao projetado, com evidências concretas de execução total da obra, seja pelo relatório fotográfico das vistorias (peça 3, p. 216-217) , seja pelas informações da população local (peça 3, p. 220) , observância ao plano de trabalho e funcionamento do sistema de abastecimento de água, em benefício da população (vide itens 11, 13 e 15) .
36.	Vale registrar que a área técnica da Funasa já havia aprovado a execução física referente às duas primeiras parcelas repassadas, que correspondem a 80% do valor do convênio. Em 19/3/2009, o laudo de vistoria da Funasa registrou que a obra estava paralisada e praticamente concluída, estimando em 80% de serviços executados naquela visita (peça 2, p. 30) .
37.	Sem a apresentação pelo Município dos documentos acima citados, já em meados de 2012, a Funasa decidiu que "mesmo com o sistema de abastecimento de água em funcionamento, o convênio não pode ser aprovado".
38.	Em 18/12/2012, o engenheiro responsável emitiu parecer técnico no qual mensurou a execução em 90% do previsto e relatou que "apesar dos serviços executados apresentarem adequados ao projetado, só podemos atestar os mesmos após a entrega dos documentos solicitados desde 06.12.2010". (...) .
39.	Cerca de dois anos depois, em 17/11/2014, equipe de engenheiros da Funasa/AL realizou visita técnica no empreendimento (peça 3, p. 220-221) . Registrou que os documentos pendentes não haviam sido apresentados e que "foi verificado que o Sistema de Abastecimento de Água de Fazenda Nova já funcionou conforme informações da população local beneficiando aquela população, porém hoje acompanha a intermitência praticada pela Operadora do Sistema, a CASAL para a sede municipal" (grifo nosso) ."
10.	No âmbito deste Tribunal, o responsável foi regularmente citado, conforme demonstra o Ofício 0336/2018-TCU/SECEX-AL, expedido pela então Secex/AL em 21/5/2018 (peça 20) , entregue e recebido no endereço do Sr. João Pinheiro dos Santos, em 13/6/2018 (Aviso de Recebimento à peça 21) .
11. 	Aperfeiçoada a relação processual e diante do silêncio do responsável - que optou por não apresentar alegações de defesa no prazo estipulado no Regimento desta Corte -, caracteriza-se a revelia, devendo-se dar prosseguimento ao processo, nos termos do § 3º do art. 12 da Lei nº 8.443/92.
12.	Desta forma, estou propondo que estas contas especiais do Sr. João Pinheiro dos Santos sejam julgadas irregulares, com fundamento no art. 16, inciso III, alínea "b" e "c" da Lei nº 8.443/92, condenando-o ao pagamento do débito identificado nos autos, com imputação da multa prevista no art. 57 da Lei 8.443/1992, que estou estipulando em R$ 5.000,00 (cinco mil reais) .
13.	Considero oportuno, com fundamento no art. 26 da Lei nº 8.443/92 c/c o art. 217 do Regimento Interno do TCU, autorizar, desde logo, o parcelamento das dívidas que ora proponho sejam imputadas aos responsáveis.
	Diante do exposto, Voto por que seja aprovado o Acórdão que ora submeto à consideração deste Colegiado.
TCU, Sala das Sessões Ministro Luciano Brandão Alves de Souza, em 9 de julho de 2019.
RAIMUNDO CARREIRO 
Relator